臺灣臺南地方法院民事判決
110年度訴字第652號
原      告  李柏鋒  
訴訟代理人  黃郁婷律師
            陳亭方律師
            林育如律師
            王俊怡律師
            陳玫儒律師
被      告  李威霆  

            李宛儒  
            胡雅清  

共      同
訴訟代理人  陳柏諭律師
共      同
複  代理人  吳陵微律師
被      告  郭乃禎  

訴訟代理人  吳信賢律師
            黃俊諺律師
上列當事人間請求分割共有物事件，經本院於民國110年12月22
日言詞辯論終結，判決如下：
    主      文
兩造共有臺南市○○區○○段000地號土地、面積15,524.52平方公尺
，同段844地號土地、面積35,210.92平方公尺，應合併分割如附
圖所示，即編號A部分、面積33,823.52平方公尺土地，分歸原告
李柏鋒、被告李威霆、李宛儒、胡雅清取得，並按原告李柏鋒應
有部分比例1/6、李威霆應有部分比例1/6、李宛儒應有部分比例
1/6、胡雅清應有部分比例1/2保持共有；編號B部分、面積16,91
1.92平方公尺，分歸被告郭乃禎取得。
訴訟費用由兩造依訴訟費用分擔比例欄所示之比例負擔。 
　　事實及理由
一、原告起訴主張：
　　坐落臺南市○○區○○段000地號土地、面積15524.52平方公尺
    ，同段844地號土地、面積35210.92平方公尺，(下稱系爭土
    地)，為兩造所共有，各共有人之應有部分詳如附表所示。
    兩造間就系爭土地，並無不分割之契約，亦無因物之使用目
    的不能分割之情形，惟因兩造無法協議分割，請求合併分割
    系爭土地。爰依民法第823條第1項及第824條第5項之規定，
    提起本件訴訟。並聲明：如主文1項所示。
二、被告則以：
  ㈠被告李威霆、李宛儒、胡雅清則以：
　　同意原告之分割方案。
　㈡被告李宛儒則以：
　　各共有人，除法令另有規定外，得隨時請求分割共有物。但
    因物之使用目的不能分割或契約訂有不分割之期限者，不在
    此限。民法第823條第1項規定。系爭土地，前於民國106年4
    月下旬，由被告郭乃禎以外之其他共有人出租予訴外人蔡春
    生作經營魚塭使用，租期10年，至116年4月20日止，有魚塭
    租賃契約書（下稱系爭租約）可稽。今若遽予辦理土地分割
    ，則出租人將無法依該租約條件履行義務，故系爭土地現仍
    有「因物之使用目的不能分割」之情事存在，故依上揭法條
    但書所規定，原告遽為本件訴訟請求分割系爭土地，於法尚
    有不合，請准駁回原告之訴。並聲明：原告之訴駁回。
三、得心證之理由：
  ㈠按各共有人，除法令另有規定外，得隨時請求分割共有物。
    但因物之使用目的不能分割或契約定有不分割之期限者，不
    在此限；共有物分割之方法，不能協議決定，或於協議決定
    後因消滅時效完成經共有人拒絕履行者，法院得因任何共有
    人之聲請，命為分配；共有人相同之數不動產，除法令另有
    規定外，共有人得請求合併分割。民法第823條第1項、第82
    4條第2項、第5項，分別定有明文。出租人於租賃物交付後
    ，承租人占有中，縱將其所有權讓與第三人，其租賃契約，
    對於受讓人仍繼續存在。前項規定，於未經公證之不動產租
    賃契約，其期限逾五年或未定期限者，不適用之，民法第42
    5條亦定有明文。
  ㈡本件原告起訴主張系爭土地為兩造共有，應有部分如附表所
    示，未訂有不分割之協議，亦無因物之使用目的上不能分割
    之情形，且兩造無法就分割方法達成協議等節，有土地登記
    第一類謄本可憑（見調字卷第55至第57頁、第65頁至第67頁
    ），被告對兩造不能協議分割乙節亦不爭執，堪信為真實。
    又系爭土地之共有人均全部相同，有前開土地登記第一類謄
    本在卷可稽，是以原告請求就系爭土地合併分割，揆諸上揭
    條文規定，於法自屬有據。被告李宛儒雖抗辯系爭土地業有
    系爭租約存在，依民法第823條第1項但書，係屬不得分割之
    情況。惟本件系爭租約租約期間長達10年，且未經公證，依
    上開說明，並無買賣不破租賃之適用，從而，系爭租約之存
    在，非屬民法第823條第1項但書無法分割之情事，是以，被
    告李宛儒抗辯因有系爭租約存在，故系爭土地無法分割，係
    屬無據，尚難採憑。
  ㈢法院定共有物分割之方法，固可由法院自由裁量，惟應斟酌
    各共有人之意願、利害關係、共有物之性質、分割後之經濟
    效用及公共利益等為公平決定（最高法院81年度台上字第16
    號判決、89年度台上字第724號判決可資參照)。又分割共有
    物，以消滅共有關係為目的。法院裁判分割共有土地時，除
    因該土地內部分土地之使用目的不能分割（如為道路）或部
    分共有人仍願維持其共有關係，應就該部分土地不予分割或
    准該部分共有人成立新共有關係外，應將土地分配於各共有
    人單獨所有（最高法院69年台上字第1831號判決參照）。經
    查：
  ⒈系爭土地、為兩造共有，應有部分如附表所示，且共有人均
    相同，系爭土地現狀為：其上有3片魚塭，北側面臨產業道
    路、西側臨西部濱海公路、東側築有堤岸、南側臨台84號快
    速道路北門交流道西行出口等情，經本院會同臺南市佳里地
    政事務所到場勘驗明確，並製有勘驗測量筆錄及照片附卷可
    查（見卷第73頁至第83頁）。
  ⒉本院審酌本件如依原告所主張如附圖所示之分割方案進行分
    割，則分割後之各筆土地，界址均屬平直，且符合系爭土地
    目前供魚塭使用之現況，並與道路均有適宜之聯絡，可對外
    通行，利於土地整體開發或規劃使用，兩造取得之土地面積
    亦與原應有部分比例相當，應認符合系爭土地分割之整體效
    益及共有人全體之利益，而合於公平之原則；再衡以兩造於
    知悉系爭土地現狀之情形下，被告兩造均同意以附圖所示之
    分割方案為之，應認將原告所主張附圖所示之分割方案採為
    本件之分割方法，尚屬適當。
  ⒊本件原告與被告李威霆、李宛儒、胡雅清則表示同意原告所
    提出附圖編號A部分分割為渠等保持共有之方案，顯已充分
    考量自己利益，故堪認上開部分土地分割後仍由部分原共有
    人維持共有，係符合共有人之利益，渠等自得就所分得之土
    地維持共有。
四、綜上所述，系爭土地依其使用目的並非不能分割，共有人間
    亦無不能分割之約定，然未能協議分割，又系爭土地之共有
    人全部相同，則原告本於共有人之地位訴請裁判合併分割，
    即屬正當；又經本院審酌系爭土地之現況、通行情形、兩造
    分割之利益及意願等一切情狀，認原告所主張如附圖所示之
    分割方案尚屬妥適、公平，爰判決如主文第1項所示。
五、末按因共有物分割、經界或其他性質上類似之事件涉訟，由
    敗訴當事人負擔訴訟費用顯失公平者，法院得酌量情形，命
    勝訴之當事人負擔其一部，民事訴訟法第80條之1定有明文
    。本件乃因共有物分割涉訟，原告、被告間本可互換地位，
    本質上並無訟爭性，而係由本院斟酌何種分割方案較能增進
    共有物之經濟效益，並兼顧兩造之利益，是原告提起本件訴
    訟雖依法有據，惟被告應訴乃因訴訟性質所不得不然，且分
    割結果對於兩造均屬有利，由敗訴之被告負擔訴訟費用顯失
    公平，應認本件訴訟費用應由兩造各按系爭土地原應有部分
    之比例分擔，即如附表所示，較為公允，茲判決如主文第2
    項所示。
六、據上論結，原告之訴為有理由，依民事訴訟法第385條第1項
    前段、第78條、第80條之1、第85條第1項但書，判決如主文
    。 
中　　華　　民　　國　　111 　年　　1 　　月　　5 　　日
                  民事第四庭  法  官  葉淑儀
以上正本係照原本作成。
如對本判決上訴，須於判決送達後20日內向本院提出上訴狀。
如委任律師提起上訴者，應一併繳納上訴審裁判費。
中　　華　　民　　國　　111 　年　　1 　　月　　5 　　日
                              書記官  林幸萱
　　　　　　　　　　　　　　　
附表：
編號 土地共有人 應有部分比例及訴 訟費用負擔比例  1 李柏鋒 9分之1  2 李威霆 9分之1  3 李宛儒 9分之1  4 胡雅清 3分之1  5 郭乃禎 3分之1